【裁判字號】    97,台上,2872
【裁判日期】    970626
【裁判案由】    強制性交而故意殺害被害人等罪
【裁判全文】
最高法院刑事判決            九十七年度台上字第二八七二號
上  訴  人  台灣高等法院檢察署檢察官
上  訴  人
即  被  告  甲○○
選任辯護人  余枝雄律師
上  訴  人
即  被  告  乙○○
上列上訴人等因被告等強制性交而故意殺害被害人等罪案件，不
服台灣高等法院中華民國九十七年三月二十七日第二審更審判決
（九十六年度上重更(一)字第五號，起訴案號：台灣桃園地方法院
檢察署九十三年度偵字第一三三一七號），提起上訴，本院判決
如下：
    主  文
原判決撤銷，發回台灣高等法院。
    理  由
本件原判決認定上訴人即被告乙○○、甲○○二人平日均習於流
連在桃園縣龜山鄉大崗公園附近飲酒，民國九十三年八月十日傍
晚起，渠等與已成年之原住民女子Ａ女（真實姓名、年籍均詳卷
）及林○○等人在大崗公園邊陳○○之貨櫃屋旁飲用米酒，陳○
○亦在場聊天，迨當晚十時許，林○○及嗣後來到之杜○○、陳
○○陸續離開，至貨櫃屋睡覺，期間甲○○因認Ａ女取走其名貴
手錶未還，與之發生爭吵，乙○○見狀加入勸架，惟Ａ女並不領
情，反打乙○○一巴掌，致乙某心生不滿，嗣甲○○與Ａ女雖停
止爭吵，被告二人與Ａ女三人繼續在上址飲酒，然心中已生芥蒂
。至翌（十一）日上午二時三十分許，Ａ女離開上開貨櫃屋旁，
步行至大崗公園內其經常睡臥之涼亭內休憩，約十餘分鐘後，甲
○○尾隨而至，渠因飲酒影響（尚未達於不能或顯著減低辨識行
為違法之程度），又念及手錶之事，竟萌生強制性交及殺人犯意
，明知以木棍重擊頭部或扼縊頸部將導致Ａ女死亡之結果，乃持
來源不明長約三十五公分、寬約六至十公分之棍棒猛力重擊Ａ女
頭部數次，Ａ女遭毆打後逃跑，甲○○繼續持木棍追打，並拉扯
褪去Ａ女身著之衣褲，乙○○因尾隨甲○○至公園涼亭附近而目
睹上情，嗣因Ａ女頭部遭重擊，甲○○遂跨坐於仰躺在地之Ａ女
胸腹部上，將Ａ女所著上衣、胸罩、牛仔褲及內褲逐一褪下，繼
而以胸罩及牛仔褲褲管纏繞其頸部，內褲套其頭上，並持上開木
棍繼續毆打奮力抵抗、呼救之Ａ女頭、臉、身體，致其受有雙唇
瘀傷、全身軀幹多處鈍挫傷，而在旁觀看之乙○○，明知扼縊頸
部將導致Ａ女死亡，竟與甲○○基於殺害Ａ女之犯意聯絡，由甲
○○以Ａ女之牛仔褲纏繞其頸部，乙○○則以雙手壓制Ａ女尚在
掙扎抗拒之雙腳，並以右腳踩住扼縊Ａ女頸部之牛仔褲，數分鐘
後，Ａ女停止抗拒，惟尚未死亡，甲○○命乙○○走開一下，乙
○○遂步行至附近等候，甲○○則趁Ａ女不能抗拒情況下，抓住
尚在掙扎抵抗、低聲呼救之Ａ女雙手，將其陰莖插入Ａ女陰道，
對之性交得逞，再承前殺人犯意，用力扼緊纏繞Ａ女頸部之牛仔
褲，Ａ女因全身及頭部鈍挫致顱內硬腦膜下腔出血，再遭扼頸及
悶縊，終因中樞神經休克與呼吸衰竭死亡，而乙○○離開十分鐘
許後，走回Ａ女倒地處，見甲○○正在穿褲子，而Ａ女業已死亡
。渠二人為湮滅罪證，乃基於遺棄屍體之犯意聯絡，共同將Ａ女
屍體搬至大崗公園圍牆外不易為人發覺之草叢處，另以草木蓋住
屍體，遺棄後逃逸。嗣於同月十三日十四時五十分許，因林○○
與其他酒友前往大崗公園內飲酒後，欲至草叢如廁時，赫然發現
Ａ女屍體，乃報警循線查獲等情。因而撤銷第一審所為科刑之判
決，改判依行為時即修正前刑法牽連犯規定，從一重仍論處甲○
○共同攜帶兇器對於女子以強暴而為性交，而故意殺害被害人罪
刑（處無期徒刑）及論處乙○○共同殺人罪刑（處有期徒刑十二
年）。固非無見。
惟查：(一)、原判決事實認定案發當日（即九十三年八月十一日）
上午二時三十分許，Ａ女步行至大崗公園內其經常睡臥之涼亭內
休憩，約十餘分鐘後，甲○○尾隨而至，渠因飲酒影響，又念及
手錶之事，竟萌生強制性交及殺人犯意，明知以木棍重擊頭部或
扼縊頸部將導致Ａ女死亡之結果，乃持長約三十五公分、寬約六
至十公分之棍棒猛力重擊Ａ女頭部數次等情，並於甲○○因飲酒
影響之後，以括弧註明渠當時尚未達於不能或顯著減低辨識行為
違法之程度。然甲○○之選任辯護人於原審更審前及此次更審已
先後具狀主張甲某於案發當時因已飲用五、六瓶米酒，故與Ａ女
發生衝突時，伊不知發生何事等語，並聲請原審就甲○○於案發
當時飲酒之狀況，是否已足使其辨識及控制行為之能力，完全喪
失，或顯著減低，囑託專業醫師或機關為鑑定、函查（見原審上
訴卷第七十五頁、第八十二頁、原審更(一)卷第七十九、八十二頁
）。原判決對上開事實認案發當時甲○○雖有飲酒，但尚未達於
不能或顯著減低辨識行為違法之程度乙節，未為論斷所憑之依據
，對甲○○上開有利之辯解及證據調查之聲請，未置一詞，加以
說明，已嫌理由不備。而原判決嗣於科刑理由內謂甲○○當天飲
酒「過量」，所為因係受酒精之影響等語，乃執之為量刑時審酌
事項，然甲○○既飲酒過量，且所為已受酒精影響，何以卻未達
於不能或顯著減低辨識行為違法之程度，即不無疑問。是原判決
上開事實認定與其理由之論敘亦前後齟齬，而有判決理由矛盾之
違法。(二)、被告以外之人於審判外之言詞或書面陳述，除法律有
規定者外，不得作為證據，九十二年二月六日修正公布，同年九
月一日起施行之刑事訴訟法第一百五十九條第一項定有明文。而
所謂法律有規定者，即包括同法第一百五十九條之一至之五所規
定傳聞證據具有證據能力之例外情形。故如欲採被告以外之人於
審判外之言詞陳述為證據時，必須於判決內扼要敘明其符合上開
何種傳聞證據例外情形之理由，否則即有違證據法則及判決不備
理由之違誤。證人即原審共同被告乙○○於警詢、偵查中之供詞
，係屬審判外陳述，除有法律所定傳聞例外情形，原則上應無證
據能力。原判決就乙○○上開審判外陳述，未說明究有何例外得
為證據情形，徒以渠已經第一審及原審更審前審理時以證人身分
具結陳述，並予甲○○詰問機會，乃認乙○○上開警詢、偵查中
之審判外陳述應具證據能力，而執之為甲○○犯罪論據之一，所
為採證既非適法，且有判決理由不備之違誤。(三)、原判決事實認
定甲○○因飲酒影響，又念及手錶之事，乃萌生強制性交及殺人
犯意，明知以木棍重擊頭部或扼縊頸部將導致Ａ女死亡之結果，
乃持來源不明長約三十五公分、寬約六至十公分之棍棒猛力重擊
其頭部數次，並跨坐於仰躺在地之Ａ女胸腹部上，將Ａ女所著上
衣、胸罩、牛仔褲及內褲逐一褪下，繼而以胸罩及牛仔褲褲管纏
繞其頸部，內褲套其頭上。而其時在旁觀看之乙○○，明知扼縊
頸部將導致Ａ女死亡之結果，竟與甲○○基於共同殺害Ａ女之犯
意聯絡，由甲○○以Ａ女之牛仔褲纏繞其頸部，由乙○○以雙手
壓制Ａ女尚在掙扎抗拒之雙腳，並以右腳踩住扼縊Ａ女頸部之牛
仔褲，數分鐘後，Ａ女停止抗拒，惟尚未死亡，此時乙○○受甲
○○指示步行至附近等候。而甲○○旋於強制性交Ａ女得逞後，
承前殺人犯意，用力扼緊纏繞Ａ女頸部之牛仔褲，Ａ女因全身及
頭部鈍挫致顱內硬腦膜下腔出血，再遭扼頸及悶縊，終因中樞神
經休克與呼吸衰竭死亡等情。然於理由內，對於被告二人主觀上
有置Ａ女死亡之殺人犯意乙節，則俱未說明所憑認定之依據及其
得心證之理由，亦有判決理由欠備之違失。(四)、原審於判決事實
認被告二人基於殺害Ａ女之犯意聯絡，由甲○○以Ａ女之牛仔褲
纏繞其頸部，乙○○則以雙手壓制Ａ女尚在掙扎抗拒之雙腳，並
以右腳踩住扼縊Ａ女頸部之牛仔褲，數分鐘後，Ａ女停止抗拒，
惟尚未死亡，甲○○命乙○○走開一下，乙○○遂步行至附近等
候，甲○○則趁Ａ女不能抗拒情況下，抓住尚在掙扎抵抗、低聲
呼救之Ａ女雙手，將其陰莖插入Ａ女陰道，對之性交得逞，再承
前殺人犯意，用力扼緊纏繞Ａ女頸部之牛仔褲，Ａ女因全身及頭
部鈍挫致顱內硬腦膜下腔出血，再遭扼頸及悶縊，終因中樞神經
休克與呼吸衰竭死亡。乙○○離開十分鐘許後，走回Ａ女倒地處
，見甲○○正在穿褲子，而Ａ女業已死亡等情。依此，乙○○固
於甲○○以Ａ女之牛仔褲纏繞其頸部時，用雙手壓制Ａ女雙腳，
並以右腳踩住扼縊Ａ女頸部之牛仔褲，而使Ａ女無法抗拒，但渠
隨後即依甲某之言，暫避至附近等候，其時Ａ女並未死亡。而甲
○○係於乙○○離去後，對Ａ女強制性交得逞，再承前殺人犯意
，用力扼緊纏繞Ａ女頸部之牛仔褲，終使Ａ女因傷重中樞神經休
克與呼吸衰竭死亡。則乙○○就甲○○嗣於強制性交得逞後所萌
殺人犯意，是否與甲某同係承前殺人犯意，亦在渠等共同犯意聯
絡範圍之內？即不無疑問。乙○○之原審選任辯護人於原審已具
狀就此提出抗辯，主張Ａ女之死亡係甲○○於強制性交得逞後，
獨立萌生殺人犯意所為，乙某就此並無犯意聯絡（見原審上訴卷
第一六七、一六八頁）。原判決事實對此既未詳加認明記載，復
對乙○○此項有利之辯解，未說明不足採之理由，乃遽論以共同
殺人既遂罪責，同有判決理由不備之違失。(五)、原判決於乙○○
部分不另為無罪諭知之理由內，係以甲○○於偵查中所稱乙○○
徒手毆打Ａ女太陽穴等語，與法醫師蕭開平於第一審到庭結證之
供詞不符，因認甲某所稱乙○○係徒手毆擊Ａ女太陽穴一節，應
非事實，所稱乙○○有對Ａ女強制性交，亦難以遽信，而為有利
於乙○○之認定。然依原判決上開認定之事實，乙○○既於甲○
○持木棍毆擊Ａ女，並跨坐於仰躺在地之Ａ女胸腹部上，將其所
著上衣、胸罩、牛仔褲及內褲逐一褪下，繼而以胸罩及牛仔褲褲
管纏繞其頸部，內褲套其頭上時，在旁觀看，按理應知甲某有對
Ａ女為強制性交犯意。即原判決於理由內亦謂倘甲○○僅係單純
欲殺害Ａ女，要無費力予以壓制，以褪去其衣褲（包括內衣褲）
之理，顯見甲○○有對Ａ女強制性交犯意，渠對Ａ女施以木棍毆
打、扼縊，脫去其衣褲所為，已著手於強制性交之犯行無訛等語
。此觀之乙○○於第一審審理時，審判長訊以「你認為甲○○叫
你先離開在旁邊等，他是作什麼？」時，答稱：「強姦Ａ女」等
語（見原審上訴卷(一)第八十七頁），似徵渠見甲○○以木棍毆擊
，並壓制Ａ女之抗拒，將所著衣褲褪下，應已知甲某有對之為強
制性交意圖，且已著手。則渠於甲某著手為強制性交時，猶以雙
手壓制Ａ女雙腳，使無法抗拒，此是否係於甲○○為強制性交時
，分擔實行構成要件行為，且對此強制性交犯行，亦有共同犯意
聯絡？實不無研酌餘地。原審對此未加調查審認，遽以上情即認
乙○○無強制性交犯行，亦嫌速斷。以上，或係檢察官及被告二
人上訴意旨所指摘，或為本院得依職權調查之事項，應認原判決
仍有撤銷發回更審之原因。原判決關於乙○○不另諭知無罪部分
，基於審判不可分之原則，併予發回。
據上論結，應依刑事訴訟法第三百九十七條、第四百零一條，判
決如主文。
中    華    民    國  九十七  年    六    月  二十六  日
                      最高法院刑事第四庭
                          審判長法官  張  淳  淙  
                                法官  劉  介  民  
                                法官  張  春  福  
                                法官  蔡  彩  貞  
                                法官  李  錦  樑  
      本件正本證明與原本無異
                                      書  記  官  
中    華    民    國  九十七  年    七    月    三    日
                                                      Ｅ

司法院資訊處製作；財團法人民間司法改革基金會備份。
